【裁判字號】    88,上訴,1215
【裁判日期】    890126
【裁判案由】    懲治盜匪條例等
【裁判全文】
臺灣高等法院臺中分院刑事判決          民國八十八年度上訴字第一二一五號
    上  訴  人
    即  被  告  癸○○
    指定辯護人  本院公設辯護人  子○○
    上  訴  人
    即  被  告  卯○○
    選任辯護人  張居德
    上  訴  人
    即  被  告  辰○○
                辛○○
                丁○○
                甲○○
    右四人共同
    指定辯護人  本院公設辯護人  子○○
    上  訴  人
    即  被  告  戊○○
    選任辯護人  謝錫深
右上訴人等因違反懲治盜匪條例等案件，不服台灣台中地方法院中華民國八十八年二
月二十六日第一審判決（民國八十五年度訴字第一四五二號，起訴案號：台灣台中地
方法院檢察署民國八十四年度偵字第二○五一九號、八十五年度偵字第九二三號、八
十五年度少連偵字第一九號），提起上訴，本院判決如左：
    主      文
原判決關於癸○○、卯○○、辰○○、辛○○、丁○○、甲○○、戊○○部分撤銷。
癸○○共同以乘他人急迫貸以金錢，而取得與原本顯不相當之重利為常業，處有期徒
刑壹年貳月。又共同以非法方法剝奪人之行動自由，處有期徒刑貳年。又共同連續行
使盜拷偽造之行動電話，足以生損害於公眾及他人，處有期徒刑捌月；扣案之盜拷己○○所使用○九○﹣○一三八五八號行動電話之序號及內碼之MOTOROLA牌之行動電話
貳具沒收。應執行有期徒刑年陸月；扣案之盜拷己○○所使用○九○﹣○一三八五
八號行動電話之序號及內碼之MOTOROLA牌之行動電話貳具沒收。
卯○○共同以乘他人急迫貸以金錢，而取得與原本顯不相當之重利為常業，處有期徒
刑拾月。又共同以非法方法剝奪人之行動自由，處有期徒刑壹年拾月。又共同連續行
使盜拷偽造之行動電話，足以生損害於公眾及他人，處有期徒刑伍月；扣案之盜拷屠
理容所使用○九○﹣○一三八五八號行動電話之序號及內碼之MOTOROLA牌之行動電話
貳具沒收。應執行有期徒刑貳年陸月；扣案之盜拷己○○所使用○九○﹣○一三八五
八號行動電話之序號及內碼之MOTOROLA牌之行動電話貳具沒收。
辰○○共同以乘他人急迫貸以金錢，而取得與原本顯不相當之重利為常業，處有期徒
刑拾月。又共同以非法方法剝奪人之行動自由，處有期徒刑壹年拾月。又共同連續行
使盜拷偽造之行動電話，足以生損害於公眾及他人，處有期徒刑伍月；扣案之盜拷己○○所使用○九○﹣○一三八五八號行動電話之序號及內碼之MOTOROLA牌之行動電話
貳具沒收。應執行有期徒刑貳年陸月；扣案之盜拷己○○所使用○九○﹣○一三八五
八號行動電話之序號及內碼之MOTOROLA牌之行動電話貳具沒收。
辛○○共同以乘他人急迫貸以金錢，而取得與原本顯不相當之重利為常業，處有期徒
刑壹年肆月；扣案之ＴＨ0000000號、ＴＨ0000000號本票貳張及空白
本票壹本，均沒收。又共同以非法方法剝奪人之行動自由，處有期徒刑貳年。應執行
有期徒刑年；扣案之ＴＨ0000000號、ＴＨ0000000號本票貳張及空
白本票壹本，均沒收。
丁○○、甲○○共同以乘他人急迫貸以金錢，而取得與原本顯不相當之重利為常業，
各處有期徒刑捌月；扣案之ＴＨ0000000號、ＴＨ0000000號本票貳張
及空白本票壹本，均沒收。又共同以非法方法剝奪人之行動自由，各處有期徒刑壹年
拾月；各應執行有期徒刑貳年肆月；扣案之ＴＨ0000000號、ＴＨ00000
00號本票貳張及空白本票壹本，均沒收。
戊○○共同以非法方法剝奪人之行動自由，處有期徒刑壹年拾月；扣案之ＴＨ000
0000號、ＴＨ0000000號本票貳張及空白本票壹本，均沒收。
戊○○被訴常業重利及卯○○被訴強盜丑○○財物部分均無罪。
    事      實
一、癸○○基於意圖為自己及第三人不法利益之犯意聯絡，於民國（下同）八十四年
    十一月底某日，在臺中市○○○路○段四號之「巨船泡沫紅茶店」內，將兩具自
    行購買無門號之MOTOROLA牌行動電話，以每具新臺幣（下同）一萬元之代價，委
    託同有上開犯意聯絡之綽號「阿和」之年約二十六、七歲姓名不詳成年男子，以
    電磁方式，盜拷燒錄己○○合法向中華電信股份有限公司承租使用之○九○﹣○
    一三八五八號行動電話之序號及內碼於上開無門號之兩具行動電話ＩＣ內，而偽
    造成可使用之電信器材即行動電話，足以生損害於行動電話通信業者、手機製造
    商及己○○，並基於概括犯意，持之連續自八十四年十一月底起至同年十二月六
    日止，在台中地區除供癸○○個人使用外，並將之置於上開店內，供與其有行使
    該等盜拷偽造行動電話概括犯意聯絡之卯○○、辰○○、庚○○（所犯行使偽造
    準私文書等罪業經原審法院判決應執行有期徒刑一年八月確定）等三人使用，卯
    ○○、辰○○、庚○○則在上開期間，亦均持之連續盜打通信，均使中華電信股
    份有限公司行動電話通信系統陷於錯誤，對於非客戶之癸○○、卯○○、辰○○
    、庚○○提供服務，藉以得免付電話費之財產上不法利益。嗣於八十四年十二月
    六日下午二時許，在臺中市○○路八一六空軍醫院門前，為警查獲癸○○、卯○○、辰○○、庚○○等四人，並於卯○○身上扣得上開盜拷之行動電話一具，復
    循線至上開泡沫紅茶店起獲另一具行動電話。
二、癸○○、卯○○、辰○○、庚○○四人基於犯意聯絡，自八十四年十一月間，在
    上開巨船泡沫紅茶店共同經營俗稱「地下錢莊」（即放高利貸）業務，並以不定
    期之方式在聯合報刊登放貸內容之廣告，並以○四﹣0000000號（起訴書
    誤載為○四﹣0000000號）電話為聯絡工具，以招徠需款濟急之不特定人
    連絡、洽借現金，其借款之方式，係每借一萬元，每日利息四百元（年息高達百
    分一千四百六十），原則上每十日為一期，且均先從其中預先扣除頭期之利息四
    千元，借款人實際僅得六千元，據此取與原本顯不相當之重利，同時借款時必須
    開立本票借據或其他有價值之物品供質押擔保，並藉此營生。另辛○○與甲○○
    亦基於犯意聯絡，自八十四年九月間起，在臺中市○○路○段一九八號之「小瓜
    呆寵物店」內，共同經營俗稱「地下錢莊」業務，並以○四﹣0000000號
    電話為聯絡工具，以招徠需款濟急之不特定顧客連絡、洽借現金；復自同年十一
    月間起，再由辛○○於中國時報上刊登「助你渡難關」內容之放貸廣告，並加設
    ○四﹣0000000號電話為聯絡工具，用以招徠需款濟急之不特定人連絡、
    洽借現金，並自八十四年九月起即雇請有同上犯意聯絡之丁○○，由其負責接送
    客戶、放貸及收錢等業務；其等借款方式為，每借一萬元，每日利息二百五十元
    （年息高達百分之九百十二．五），每十日為一期，且均先從其中預先扣除頭期
    二千五百元之利息，借款人實際僅得七千五百元，且同時借款時必須開立本票借
    據或提供身分證明文件供質押擔保，而據此取得與原本顯不相當之重利，並藉此
    營生。於八十四年九月底，適有乙○○因急需現金周轉，乃打○四﹣00000
    00號電話與自稱「王先生」之辛○○連絡，雙方約定當日在臺中市忠明國小旁
    之華僑商業銀行前會合，不久辛○○旋駕車率甲○○、丁○○二人前去，當場同
    意借予乙○○四十萬元，並約定以上開方式計息，除預先扣除頭期利息六萬元外
    ，續由乙○○當場再交付其國民身分證一枚、其夫陳進興位於臺中縣外埔鄉房屋
    所有權狀一份，及以個人名義簽發借款額三倍即一百二十萬元本票一紙、賣身契
    一份等物作為擔保，迄八十四年十二月二十九日前，乙○○即陸續又在台中市火
    車站附近、台中市○○路宇田婦產科醫院前、台中市○○路德州炸店繳付利息
    高達三十七萬五千元及攤還本金十一萬五千元。復於八十四年十一月二十五日，
    適有徐美榮（嗣改名為徐雅惠，下仍稱徐美榮）因亟需現金供所開設之牛排館周
    轉，恰見癸○○、卯○○、辰○○、庚○○四人所刊登之上開廣告，即撥打○四
    ﹣0000000號電話連絡，並由癸○○夥同庚○○出面至徐美榮開設位於臺
    中市○○街一一七號之牛排館處理洽借現金事宜。當場雙方約定借款八萬元，只
    借二日並以上開方式計息，除預先扣除頭期利息六千四元外，並由徐美榮當場簽
    下借款一倍即十六萬元本票一紙、交付個人所有○九二﹣五○三九一二號行動電
    話一支及其母親寅○○（已獲同意）之國民身分證一枚等物作為擔保；惟因徐美
    榮需款不只於此，即上開借貸金額尚不足以支應，乃又於八十四年十一月二十六
    日再由中國時報之廣告欄尋得辛○○等人所刊登之前揭廣告，並立即以○四﹣0
    000000號電話與之聯絡借款事宜，嗣於當日下午二時許，即由甲○○、丁○○二人駕車前往臺中市忠明國小校門口與徐美榮會合，當場甲○○二人同意借
    款十萬元，雙方亦約定以上開方式計息，除預先扣除頭期利息二萬五千元外，並
    由徐美榮當場交付個人所有之國民身分證一枚、戶口名簿正本一份，及本人和其
    母親寅○○（已獲其同意）之名義所簽發借款額三倍即面額三十萬元，票號ＴＨ
    0000000號之本票等物作為擔保。
三、詎於八十四年十二月五日還款期限屆至後，徐美榮因無力償還前揭借款，乃與癸○○、辛○○等二組地下錢莊人員避不見面，於當日晚間八時許，癸○○夥同卯
    ○○、辰○○二人，共同前往臺中縣太平市○○街八八號三樓保證人寅○○住處
    ，逼討徐美榮借款及其下落；同日晚間八時三十分許，適辛○○基於同一理由率
    同甲○○、丁○○、戊○○三人，共同至上址逼債及詢問徐美榮所在。迨當日晚
    間十一時許，因寅○○仍無錢償還，癸○○等七人先以寅○○之另位女兒徐美媛
    願意代償欠款為理由騙使寅○○與其等外出找尋徐美媛，旋寅○○上卯○○所駕
    駛之車牌號碼九五八﹣五三五○號自用小客車，而辛○○一組人則駕駛車牌號碼
    ＮＩ﹣六三七六號自用小客車跟隨在後，首先前往台中縣太平市○○街六號寅○○女婿即徐美媛之夫賴明蛟家洽請賴明蛟代償上開徐美榮欠債，因無所獲，一行
    人乃再轉往臺中市○○路金錢豹ＫＴＶ找徐美榮姊姊徐美媛，因徐美媛未上班，
    亦無所獲。此際已同日晚上十一時許，癸○○、辛○○等七人因不滿徐美榮欠款
    不還，又避不見面，為嚇唬寅○○儘快找出徐美榮還錢乃基於共同之犯意聯絡，
    決定趁夜色將寅○○押往臺中縣龍井鄉○○路三之一號對面甘蔗田內，逼問徐美
    榮去向。而於前往途中，癸○○復於車內以：「今天拿不到錢妳別想回去，我帶
    妳到大肚山吃冰，我會買冰塊給妳吃，還有我只要妳一手一腳，再把妳埋掉」等
    語恐嚇寅○○，其他人則在旁助勢，使寅○○心生畏懼，致生危害於其安全。於
    翌日（即八十四年十二月六日）凌晨零時許，到達右揭地點後，癸○○、辛○○
    等七人，即將寅○○帶下車，再強押至甘蔗園內，並由其中三、四人下手毆踢寅
    ○○，致寅○○受有左足背紅腫一五×十、右膝擦傷一×一×三公分、左膝擦傷
    一．五×一公分、左腳踝紅腫瘀傷六×七公分等傷害，且一再共同以：要當場埋
    掉等言語再次恐嚇寅○○，使其心生畏懼致生危害於安全。其後，因發現寅○○
    之皮包內有徐美榮之電話號碼，而據此查出徐美榮之住址，癸○○、辛○○等二
    組人馬，乃決定再將寅○○押至徐美榮位於臺中市○○路八九二巷二號住處，於
    台中市○○路與文心路口附近並將寅○○換乘辛○○等人所駕駛之ＮＩ﹣六三七
    六號自用小客車上，然於前往途中中經台中市○○路時，辛○○除在右前座以行
    動電話敲擊寅○○頭部外，車內丁○○、戊○○、甲○○等人並不斷以：「沒錢
    ，殺掉再埋掉」等語續恐嚇寅○○，而使寅○○心生畏懼致生危害於安全外，乃
    隨即由辛○○取出所有票號ＴＨ0000000空白本票一紙，填妥寅○○原擔
    保之金額三十萬元，以強暴手段逼迫寅○○於該本票發票人處簽名，使寅○○行
    無義務之事。嗣抵達上開徐美榮住處後，因仍未能尋獲徐美榮，辛○○一組四人
    竟在徐美榮住處前另再以擔保還款為由，由辛○○、甲○○二人出手強將寅○○
    身上之玉手鐲一只、Ｋ金鑲玉戒指三只、珍珠項鍊一條、皮包一個（內有寅○○
    之子徐忠明所有之身分證、印章、戶口名簿、健保卡等物）取下，再使寅○○行
    無義務之事，寅○○迫於無奈，始同意於八十四年十二月六日下午一時三十分許
    ，將找徐美榮至臺中市○○路空軍八一六醫院大門前返還借款，至此，癸○○、
    辛○○等七人始於八十四年十二月六日上午三時許在台中市○○路與北屯路口放
    寅○○下車離去，計非法剝奪其行動自由約四個小時。嗣於八十四年十二月六日
    下午二時許，在台中市○○路八一六空軍醫院門前，為警查獲依約前往之癸○○
    、卯○○、辰○○、庚○○、辛○○、丁○○等六人，並循線查獲戊○○、甲○○二人，再起獲徐美榮所有供上開借款質押之行動電話一具及寅○○所有之玉手
    鐲一只、Ｋ金鑲玉戒指三只、珍珠項鍊一條、黑色皮包一個、身分證二枚（徐美
    榮、徐忠明各一枚）、印章二枚（徐坤、寅○○各一枚）、戶口名簿一本（戶長
    寅○○）、健保卡三張（徐坤二枚、寅○○一枚）、徐美榮或寅○○簽發票號Ｔ
    Ｈ0000000號、ＴＨ0000000號，面額均為三十萬元之本票各一張
    、鐵棍二支及辛○○所有供經營上開金錢借貸用之空白本票一本等物。
四、案經寅○○、乙○○分別訴由臺中市警察局及該局第一、第五分局分別移送及報
    請臺灣臺中地方法院檢察署檢察官偵查起訴。
    理      由
甲、有罪部分：
壹、行使偽造準私文書部分：
    上訴人即被告（下稱被告）癸○○、辰○○經本院合法傳喚均未於本院審判期日
    到庭。訊之上訴人即被告（下稱被告）卯○○對其自八十四年十一月底起至同年
    十二月初止有使用000－000000號行動電話之事實，固供認無訛，但矢
    口否認有行使偽造準私文書罪行，辯稱：渠不知該行動電話係癸○○所盜拷者，
    渠是為警查獲後才知道云云。另被告辰○○於本院調查時亦矢口否認有此部分之
    犯行，辯稱：渠未曾使用該盜拷之行動電話云云。惟查：(一)被告癸○○於檢察官
    偵查及原審法院初訊時已坦承其有自行購買無門號之之MOTOROLA牌行動電話二具
    ，並以每具一萬元之代價，委託綽號「阿和」之姓名不詳成年男子，盜拷己○○
    所使用○九○﹣○一三八五八號行動電話之序號及內碼於上開無門號之行動電話
    ＩＣ之內，供個人盜打等語（見第二○五一九號偵卷第八十五頁反面、原審卷(一)
    第一九二頁），核與同案被告庚○○、卯○○於警局偵訊或庚○○於原審法院審
    理中供述之情節相符（見同上偵卷第二十七頁反面、三十四頁、原審卷(二)第一五
    三頁）。(二)被告卯○○於警訊時已供承上開行動電話係被告癸○○盜拷後，供其
    與巨船泡沬紅茶店內人員使用等語（見第二○五一九號偵卷第二十七頁），核與
    被告癸○○於檢察官偵查中所供相一致（見同上偵卷第二十七頁），且被告庚○○復於警訊及原審法院調查時供承該二具行動電話被告卯○○、辰○○均有使用
    等語（見同上偵卷第三十四頁反面），再參以共同被告庚○○於警局偵訊及本院
    調查時供稱：被告癸○○曾告訴渠及被告卯○○、辰○○說該二支行動電話是盜
    拷的，故只能撥不能接收，因如果接聽，打的人就易查覺盜拷之事，是以平常該
    二支行動電話都關機，要打時才開機使用等語（見同上偵卷第三十四頁、本院卷
    第一七○頁反面），且被告卯○○於為警查獲時，其身上尚持有上開盜拷行動電
    話一具，而該盜拷之行動電話既只能打不能收，已如前述，若謂其等不知該行動
    電話係盜拷他人行動電話內、外碼而來，顯與常情不符，是被告卯○○、辰○○
    二人確有使用上開盜拷之行動電話，且均知悉該二支行動電話係盜拷者甚明。凡
    使用過該二具電話者，既皆知悉此情，則被告癸○○、辰○○、卯○○與共犯庚○○均基於為自己不法利益而使用之意圖灼然。此外，000－000000號
    行動電話係己○○以其妻莊秀美名義向中華電信股份有限公司申請而由其使用，
    且未同意他人拷貝使用等情，復經被害人己○○之指訴無訛（見同上偵卷第五十
    九頁、原審卷(一)第八十八頁），並有上開盜拷之行動電話二具扣案可資佐證，以
    及有中華電信股份有限公司電信費收據影本二紙在卷可稽（見原審卷(一)第一○三
    頁、一○四頁）。是被告癸○○、卯○○及共犯庚○○嗣或改稱：被告辰○○未
    使用上開盜拷行動電話云云，或稱：不知被告辰○○有無使用上開盜拷行動電話
    云云，無非迴護之詞，與被告卯○○、辰○○前述卸責所辯，均無足取，本部分
    事證已臻明確，被告癸○○、卯○○、辰○○三人此部分犯行應皆堪認定。
貳、常業重利罪部分：
一、訊之被告卯○○對其出資與被告癸○○合夥經營上開貸款業務之行為，固供承不
    諱，但矢口否認有何常業重利犯行，辯稱：渠迄今尚未收到利息云云，另被告癸○○、辰○○於原審法院或本院調查時固坦承確於右揭時、地有貸款予徐美榮之
    事實不諱，惟亦皆矢口否認有何常業重利犯行，被告癸○○辯稱：渠係受僱於陳
    裕崇，地下錢莊不是渠開的云云；被告辰○○則辯稱：渠並未出資經營地下錢莊
    ，係癸○○找渠的，他們各出資多少渠不知道，上班地點在泡沫紅茶店，電話也
    設在那裏，平時沒事渠送紅茶，其餘是去收款，渠係第一次收款即被捉到了云云
    。然查：被告癸○○、辰○○二人確有共同出資經營高利放貸之事實，業據被告
    辰○○、庚○○分別於警訊時供承綦詳（見同上偵卷二十九頁、三十三頁），核
    與被害人徐美榮、寅○○所指訴情節相符，並有徐美榮所租用○九二﹣五○三九
    一二號行動電話一支扣案可資佐證，以及贓物認領保管收據一紙在卷可稽。再者
    ，共同被告庚○○於原審法院審理時供稱：癸○○找渠投資泡沫紅茶店，他向渠
    借二萬元，放貸出去給別人等語（見原審卷(二)第一五二頁反面），而被告癸○○
    又迄未提供陳裕崇住址，俾供本院查證，所供顯屬可疑。綜合上情以觀，被告癸○○、辰○○均有出資經營高利放貸情節已灼然，而所辯顯係事後卸責之詞，均
    不足採信。且縱其二人確係受僱於其他經營者，然渠等均已參與放貸、收錢之工
    作，復與真正經營者間有犯意聯絡及行為分擔，並登報招攬業務，及預設苛酷條
    件，等待需款濟急之不特定人上門告貸，以剝取重利營生，仍無解於常業重利罪
    之構成。另被告卯○○與被告癸○○、辰○○及共犯庚○○共同出資經營前開高
    利放貸一節，已據被告辰○○、庚○○分別於警訊時供承甚詳（見同上偵查卷第
    二十九頁、第三十三頁），復參以被告卯○○於八十四年十二月五日參與強押被
    害人寅○○索債等積極犯行外，更於同年月六日再與被告癸○○等人前往空軍八
    一六醫院門前準備接受還款等情，其屬該地下錢莊之一員之情甚明。又依目前當
    舖業之利率，其民營當舖為九分，公營當舖三分六厘，此有台灣省政府六十七年
    五月十五日六七府建三字第四二五○六號函可證，被告癸○○等所放貸金錢之利
    率達年息百分之一千四百六十，已高出上開公民營當舖利率甚多，顯係謀取與原
    本顯不相當之重利。再被告癸○○、卯○○、辰○○與共犯庚○○以固定地點經
    營貸款業務，並在報紙刊登貸款廣告以招徠客戶，其等顯有以經營地下錢莊維生
    之共同犯意已明，是被告癸○○、卯○○、辰○○前述所辯，無非避重就輕飾詞
    ，皆無可信，本部分事證亦臻明確，其此部分犯行同堪以認定。
二、訊據上訴人即被告（下稱被告）辛○○、丁○○、甲○○三人固坦承確有於右揭
    時、地放款予徐美榮或前往收取高利借貸事實不諱，惟均矢口否認有借貸予乙○○金錢並收取重利或有據此營生以為常業之犯行，被告辛○○辯稱：渠尚有經營
    「小瓜呆寵物店」，渠僅係借錢予須要幫助之人，並非以經營地下錢莊維生，況
    前後僅得利約一萬元；另乙○○渠並不認識其人，根本未放貸予她云云；被告丁○○則辯稱：渠僅係受僱於辛○○所營寵物店，因基於朋友與員工之誼，才代為
    出面收取利息而已，且僅代為出面收款一次，至乙○○渠不認識云云；被告甲○○則辯稱：渠未出資與辛○○共同經營地下錢莊，渠係基於朋友之誼代辛○○出
    面收取利息而已，至於乙○○渠亦不認識云云。惟查：(一)被害人徐美榮分別於警
    訊及原審法院審理時，再三指證被告丁○○、甲○○即係八十四年十一月二十六
    日洽辦放款事宜之人，另於原審法院審理時，被告丁○○、甲○○二人亦對當日
    前往放款細節交待詳實，核與被害人徐美榮之指訴情節相符。(二)又被告辛○○、
    丁○○、甲○○雖再三稱：渠等不認識乙○○，未曾借款予她云云，然此部分事
    實，業據被害人乙○○於八十四年十二月二十九日警訊時指訴明確外（見第九二
    三號偵卷第十七頁、十九頁）並當場指認無訛，且參諸被告丁○○、甲○○於同
    日警訊時亦坦承有收取乙○○利息三次等語（見同上偵卷第十二頁反面、十四頁
    反面），並於上開日期遭警逮捕之地點即係被害人乙○○約定付錢之地點等情觀
    之，被告辛○○等人所經營之地下錢莊確有貸錢予乙○○，雖被告辛○○於該次
    未出面，然既已於合夥經營地下錢莊之犯意內，此仍無解於該次犯行之構成。(三)
    被告辛○○等所放貸之利率年息達百分之九百十二‧五，亦高出上述公民營當舖
    利率甚多，亦顯均係謀取與原本顯不相當之重利。(四)復參以被告辛○○等人係以
    固定地點經營銀錢放貸業務，且係以登報招攬方式為之，並由多人負責放款、收
    息、逼債，其等藉此營生之情灼然，本部分事證亦已明確，被告辛○○、丁○○
    、甲○○等三人此部分犯行亦均堪以認定。
、以非法方法剝奪人行動自由、傷害等罪部分：
一、訊據被告卯○○、辰○○、辛○○、丁○○、甲○○、上訴人即被告（下稱被告
    ）戊○○等六人均坦承確有於上開時地向被害人寅○○催討債務，並探詢徐美榮
    下落之舉，惟皆矢口否認有何妨害自由及傷害之犯行；另被告癸○○除於原審法
    院審理中亦坦承有對被害人寅○○討債外，並供承有以上開言詞恐嚇寅○○之事
    實，惟矢口否認伊有何妨害自由、傷害之犯行。被告卯○○、辰○○、辛○○、
    丁○○、戊○○、甲○○六人均辯稱：未強押被害人寅○○，是寅○○自願跟渠
    等外出尋找徐美榮云云，被告卯○○則另補辯稱：當天係癸○○和辰○○找渠，
    渠過去時癸○○和辰○○都在等渠，表示有人欠其等錢不還，所以找渠一起去要
    錢，到達後僅張、齊二人下車談事，渠並未下車。未久寅○○隨同上車往大肚山
    後，渠亦始終未下車，故所有事情渠均不知道云云；被告辰○○又辯稱：渠僅係
    跟隨把風，未曾進入甘蔗園，從未對寅○○加諸任何不法之舉云云；被告辛○○
    、丁○○、戊○○、甲○○均辯稱：押寅○○係癸○○等一組人所為，與渠等無
    關，渠等從未恐嚇或傷害寅○○，且到達甘蔗園時，渠等僅跟隨在癸○○等一組
    人之後，彼等所為實與渠等毫無關連；且寅○○係自願簽發本票及將玉手鐲一只
    、Ｋ金鑲玉戒指三只、珍珠項鍊一條、黑色皮包一個交予辛○○，作為願償還債
    務及之後帶徐美榮出面之擔保，辛○○拿取後再將之交予甲○○暫存云云。惟查
    ，右揭此部分事實，業據被害人寅○○迭於警訊、檢察官偵查、原審法院、本院
    審理中指訴明確，核與被告癸○○、卯○○、辰○○、辛○○、丁○○、戊○○
    、甲○○等人分別於警訊中所述情節相符，並有被害人寅○○受傷之照片二幀、
    臺灣省立臺中醫院診斷證明書一份在卷可稽，以及票號ＴＨ0000000號、
    ＴＨ0000000號本票二張扣案可資佐證（見第二○五一九號偵卷第六十五
    頁至六十七頁）。次查：(一)寅○○為十七年三月十二日生，有其年籍資料附卷可
    參，案發時已係年近七十歲之老人，而被告癸○○、卯○○、辰○○、辛○○、
    丁○○、戊○○、甲○○七人出現時又均係逼討其女徐美榮之借款，且強押外出
    時又已近凌晨時分，實難想像寅○○當時係願與被告癸○○等人外出；又臺中縣
    龍井鄉○○路三之一號附近，地處大肚山脈，地僻荒涼，半夜時分更顯漆黑，少
    有人會於此時跟隨七名陌生人前往該處，且被告等七人均同時到達該地，姑不論
    究係幾人將寅○○帶進對面甘蔗田內，其等於深夜時分將年老婦人帶入其內，而
    辯稱：係其自願進入或無不法行為云云，殊難使人信服，故被害人寅○○係遭上
    開被告等七人以強暴方式帶出，並限制行動自由之事實，至為灼然。(二)雖被告癸○○等與被告辛○○等二組人馬，互稱恐嚇、傷害寅○○係對方所為，或稱係被
    告癸○○一人所為，然被告癸○○、卯○○、辰○○、辛○○、丁○○、戊○○
    、甲○○七人，於右揭時地先後到達被害人寅○○家中後，於找徐美榮未果，即
    基於共同逼債及查詢徐美榮之犯意聯絡，而一同決定將寅○○帶至大肚山逼債之
    事實，已據被告癸○○、辰○○、辛○○、丁○○於警訊中或原審法院調查時供
    承綦詳，並供稱：「決定連手逼債」（被告癸○○所言）、「敲桌要他的女兒出
    面解決，但未出面，就強押寅○○上大肚山」（被告辰○○所言）、「甘蔗園黑
    暗，且風大，可以嚇嚇寅○○」（被告丁○○所言）、「故意嚇寅○○（被告癸○○、辛○○所言」等語，（見第二○五一九號偵卷第二十一頁、三十頁、四十
    二頁，原審卷(二)第二十四頁反面、一四二頁反面）是被告癸○○、卯○○、辰○○、辛○○、丁○○、戊○○、甲○○係基於犯意聯絡，共同將被害人寅○○強
    押至台中縣龍井鄉○○路三之一號對面甘蔗園逼債，並基於逼債之目的，進而恐
    嚇、傷害寅○○等犯行，已臻明確，斯時不論係何人出言恐嚇或出手傷害，皆在
    渠等之犯意聯絡之預定範圍內，況且，被告等此部分犯行亦據被害人寅○○當庭
    指認無訛，是其等所辯皆屬託詞，尚難採信，本部分事證明確，其等犯行俱堪可
    認定。
二、至於強迫寅○○簽發上開三十萬元本票、強取金飾等物，即續妨害寅○○行動自
    由，並行無義務之事部分，已據被害人寅○○再三指明，雖其中部分細節略有出
    入，然其所指稱被告辛○○等如何取走，並以何種方式取走其身上物品，及被告
    辛○○以何手段逼迫其再簽本票擔保等情，則無二致，此外，復有上開扣案物、
    贓物領據等足資佐證，被告辛○○、戊○○、甲○○、丁○○空言否認，要屬無
    據，而所辯係寅○○自願拿出為擔保云云，顯與事實情不符，事證明確，其等犯
    行亦足認定。
肆、按被告癸○○、卯○○、辰○○、共犯庚○○及被告辛○○、丁○○、甲○○等
    人各自以「巨船泡沫紅茶店」，及「小瓜呆寵物店」為據點，分別自八十四年十
    一月間、同年九月間起開始經營地下錢莊業務，並再以刊登廣告方式，招攬不特
    定需款濟急者以上開方式借款，而從事重利之業務，不能謂非無長久經營之常業
    犯意，顯係明知社會上有因急迫而需舉債濟急之人，乃預定苛酷條件，一俟告貸
    即藉以博取重利為常業。次查，被告癸○○於右揭時地將兩具自行購買無門號之
    行動電話，委由同有犯意聯絡之綽號「阿和」之姓名不詳成年男子，盜拷己○○
    所使用○九○﹣○一三八五八號行動電話之序號及內碼於上開二具行動電話ＩＣ
    之內，進而將之置於巨船泡沫紅茶店內供自己及被告辰○○、卯○○、庚○○等
    人使用，其此部分所為，係犯刑法第二百二十條第二項（修正前之第二百二十條
    ）、第二百十條、第二百十六條、第三百三十九條第二項之罪，其所犯上開各罪
    間有方法結果之牽連關係，應從一重之行使偽造準私文書處斷。被告癸○○與綽
    號「阿和」之人間就盜拷偽造行動電話犯行，有犯意聯絡及行為分擔，為共同正
    犯。又被告癸○○所犯偽造準私文書罪之低度行為（一個盜拷行為，同時侵害手
    機製造廠商及行動電話通信業者之法益，為想像競合犯），為其高度之行使行為
    所吸收，不另論罪（最高法院八十八年度第一次刑事庭會議紀錄參考）。是以：
一、核被告癸○○、卯○○、辰○○所為，均係犯刑法第三百四十五條之常業重利罪
    ；被告癸○○、卯○○、辰○○另犯刑法第三百零二條第一項之以非法方法剝奪
    人自由罪、第二百七十七條第一項傷害罪。另被告卯○○、辰○○二人明知被告
    癸○○所交付之行動電話係盜拷而仍予以盜打使用，核其二人所為，係另犯刑法
    第二百十六條、第二百二十條第二項（修正前之第二百二十條）、第二百十條之
    行使準私文書罪。被告癸○○、卯○○、辰○○與共犯庚○○四人所犯上開常業
    重利罪，及被告癸○○、卯○○、辰○○、辛○○、丁○○、戊○○、甲○○等
    七人（下稱被告等七人）所犯上開以非法方法剝奪人行動自由、傷害二罪間，各
    有犯意聯絡及行為分擔，均為共同正犯。又被告癸○○、卯○○、辰○○三人先
    後多次盜打、盜拷行動電話之行使偽造準私文書犯行時間緊接，方法相同，且均
    觸犯構成要件相同之罪，顯係基於概括之犯意為之，皆為連續犯，依刑法第五十
    六條之規定，以一罪論，並加重其刑。又被告癸○○、卯○○、辰○○三人就其
    等所犯以非法方法剝奪人行動自由及傷害二罪間，互有方法結果之牽連關係，依
    刑法第五十五條之規定，應從較重之以非法方法剝奪人行動自由罪處斷。又被告
    癸○○所犯常業重利罪、以非法方法剝奪人行動自由與行使偽造準私文書之三罪
    間；被告卯○○所犯常業重利、以非法方法剝奪人行動自由罪、行使偽造準私文
    書之三罪間；被告辰○○所犯常業重利、以非法方法剝奪人行動自由、行使準私
    文書之三罪間，各該犯意各別，行為互殊，犯罪構成要件不同，均應分論併罰。
    至公訴人及被告卯○○之選任辯護人認被告癸○○、卯○○、辰○○上開所犯以
    非法方法剝奪人行動自由、傷害二罪與常業重利罪間，亦有方法結果之牽連關係
    云云，但前二罪之產生，顯係因徐美榮未按期還款後，而另起犯意所致，尚難認
    經營地下錢莊者一般均有不按期還錢即施予暴力索債之行為，故其間並無必然之
    方法、結果關係，是公訴人及被告卯○○之選任辯護人所認尚有未洽，附此敘明
    。另公訴意旨認被告辰○○尚構成累犯一節，然被告辰○○係於七十七年間因違
    反懲治盜匪條例案件，經臺灣臺中地方法院以七十七年度少訓字第二○一號判決
    判處有期徒刑五年十月，並於同年八月十六日由本院以七十七年度少上訴字第三
    九號判決駁回上訴，於七十七年九月二十四日判決確定，嗣於八十二年八月二十
    八日縮短刑期假釋期滿執行完畢，此有臺灣臺中地方法院檢察署刑案資料查註紀
    錄表及本院被告全國前案紀錄表各一份在卷可稽，其於五年以內再犯本刑為有期
    徒刑以上之刑之本罪，本應依刑法第四十七條之規定，論以累犯，並加重其刑，
    惟因少年事件處理法於八十六年十月二十九日增修公布時，業已於該法第八十三
    條之一條有所修正，依該條第一項規定「少年：：受刑之執行完畢或赦免三年後
    ，視為未曾受各該宣告。」，顯屬有利於被告辰○○，自應以裁判時之少年事件
    處理法第八十三條第一項規定，認定被告辰○○上開違反懲治盜匪條例案件所受
    刑之宣告已視為未宣告，則被告辰○○自不應構成刑法第四十七條之累犯，亦附
    此敘明。
二、核被告辛○○、丁○○、甲○○三人所為，均係犯刑法第三百四十五條之常業重
    利罪、第三百零二條第一項之以非法方法剝奪人行動自由罪、第二百七十七條第
    一項之傷害罪；另被告戊○○所為則犯刑法第三百零二條第一項之以非法方法剝
    奪人行動自由及第二百七十七條第一項之傷害罪。另按刑法第三百零二條之以非
    法方法剝奪人行動自由罪，係妨害他人自由之概括規定，故行為人具有一定之目
    的，以非法方法剝奪人之行動自由，除法律別有處罰較重之規定，應適用各該規
    定處斷外，如以使人行無義務之事，或妨害人行使權利為目的，而其強暴、脅迫
    復已達於剝奪人行動自由之程度，即只成立本罪，不應再依同法第三百零四條論
    處（最高法院二十九年上字第二三九五號、七十四年台上字第三四○號等判例參
    照）。今被告辛○○、丁○○、戊○○、甲○○四人，於前揭時地共同並連續強
    迫被害人寅○○簽發本票、強取被害人寅○○玉手鐲等物之行為，無非係為求被
    害人寅○○履行其保證義務，即擔保徐美榮還款，本即包含在其等初始之以非法
    方法剝奪人行動自由目的中，揆諸前揭判例意旨，應只成立刑法第三百零二條第
    一項之以非法方法剝奪人行動自由罪。公訴人認此強制行動係被告辛○○一人所
    為，或另論被告辛○○以刑法第三百零四條第一項強制罪，均有未洽，附此敘明
    。又被告辛○○、丁○○、戊○○、甲○○四人與被告癸○○、卯○○、辰○○
    等三人所犯上開以非法方法剝奪人行動自由、傷害二罪間，皆有犯意聯絡及行為
    分擔，均為共同正犯。又被告辛○○、丁○○、戊○○、甲○○四人就所犯以非
    法方法剝奪人行動自由、傷害二罪間，互有方法結果之牽連關係，依刑法第五十
    五條之規定，應從較重之以非法方法剝奪人行動自由處斷。又被告辛○○、丁○○、甲○○三人所犯常業重利、以非法方法剝奪人行動自由二罪間，犯意各別，
    行為互殊，犯罪構成要件不同，應分論併罰。至公訴人認被告辛○○等三人所犯
    上開二罪間，亦有方法結果之牽連關係云云，但其等所犯以非法方法剝奪人行動
    自由、傷害二罪之產生，顯係因徐美榮未按期還款後，而另起犯意所致，且一般
    重利業者非向其貸款者一有未依期還款即以暴力索債之行為，是其等上開所為與
    所犯常業重利罪間並無必然之方法、結果關係，是公訴人所認尚有未洽，附此敘
    明。
三、原審予被告等七人論罪科刑，固非無見，惟查：(一)被告癸○○盜拷上述二支行動
    電話後，即將該二支行動電話供己及被告辰○○、卯○○、共犯庚○○共同使用
    ，其等就行使盜拷偽造之行動電話準私文書犯行，彼此間應有犯意之聯絡及行為
    分擔，原審就此未論被告癸○○、辰○○、卯○○及庚○○以共同正犯，自有未
    合。(二)被告癸○○於八十四年十一月二十五日係以每萬元每日利息四百元之利率
    貸款予徐美榮八萬元，期間二日，並預扣二日之利息六千四百元，業為被告癸○○於警局訊問時所供承（見第二○五一九號偵卷二十頁反面），復為徐美榮於本
    院調查時所坦認（見本院卷第一三六頁），原判決援引徐美榮原審審理中片面所
    述，而逕認徐美榮係向被告癸○○借款八萬元並預扣頭期利息三萬二千元中之二
    萬七千元，另被告戊○○並未參與被告辛○○、丁○○、甲○○所經營地下錢莊
    （理由后述），原判決竟認被告戊○○與被告辛○○、丁○○、甲○○共犯常業
    重利罪，均有未當。(三)又刑法第三百零二條之妨害自由罪，原包括私禁及以其他
    非法方法剝奪人之行動自由而言，所謂非法方法，當包括強暴、脅迫等情在內，
    被告等七人於以非法方法給付人行動自由之行為繼續中，對被害人寅○○恫嚇「
    要妳一手一，再把妳埋掉」、「沒錢，殺掉再埋掉」等語，自屬包含於以非法
    方法剝奪被害人寅○○行動自由之同一意念之中，縱其等所為，合於刑法第三百
    零五條恐嚇危害安全之情形，仍應視為其等剝奪人行動自由之部分行為，原判決
    認被告等七人所犯之恐嚇危害安全罪與其等所另犯之非法剝奪人行動自由、傷害
    二罪間有方法結果之牽連關係，其法律見解，不無可議（最高法院台上字第三四
    ○四號判例參照）。(四)被告辛○○、甲○○於原審法院及本院審理中均迭次承認
    係由其等取走被害人寅○○身上之玉手鐲及皮包等物（見原審卷(二)第六十四頁反
    面、一○二頁反面；原審卷(二)第二十五頁；本院卷第一二三頁反面），核與被害
    人寅○○於警局偵訊時所陳：搶伊財物的是汪姓男子，皮包則是被告辛○○撿走
    的等語（見第二○五一九號偵卷第五十二頁），互核一致，應可採憑，原判決竟
    僅依被害人寅○○嗣於原審法院調查片面翻異前詞之指證（見原審卷(一)第二五二
    頁反面、原審卷(二)第九頁），而遽認是被告戊○○出手搶其身上玉手鐲等財物，
    復未明確認定被告等七人釋放被害人寅○○離去之時間、地點，亦欠妥適。(五)尚
    無積極證據足認被告卯○○涉犯與少年甲ＯＯ共同強盜被害人丑○○財物之罪行
    ，原判決竟仍予論罪科刑，尚有未洽。(六)被告癸○○等七人係以被害人寅○○之
    女婿欲幫其還債為由，騙被害人寅○○外出，此為被告癸○○所供承，核與被害
    人寅○○指訴情節相符（見原審卷(一)第一九三頁正、反面、三一四頁反面）。另
    被告癸○○、辛○○係於台中市○○路金錢豹ＫＴＶ找徐美媛未獲，又尋徐美榮
    不著才商量將被害人寅○○押至大肚山等情，此亦經被告癸○○、辛○○所供明
    （見原審卷(一)第一九三頁、三一四頁反面；原審卷(二)第一○二頁反面）。而證人
    賴明蛟於本院調查時亦結證稱：被告癸○○等人與渠岳母寅○○到渠住處時，並
    無異狀等語（見本院卷第一二二頁），是被告癸○○等人顯係台中市金錢豹ＫＴ
    Ｖ尋找徐美媛未遇後，始決意強押被害人寅○○上大肚山，是原判決認被告癸○○自被害人寅○○住處押走被害人寅○○，自有欠妥。被告辰○○、卯○○、辛○○、丁○○、甲○○上訴意旨均否認其等有非法剝奪人行動自由及常業重利犯
    行云云；另被告卯○○、辰○○上訴意旨復否認有行使偽造準私文書犯行云云；
    被告戊○○上訴意旨亦否認其有非法剝奪人行動自由犯行云云；被告癸○○則未
    具理由提起上訴，雖皆無理由，惟被告戊○○上訴意旨否認其有常業重利犯行及
    被告卯○○上訴意旨否認其有與少年甲ＯＯ強盜被害人丑○○財物之行為云云，
    則為有理由，且原判決有前述其他可議之處，自應由本院將原判決關於被告等七
    人部分撤銷改判。
四、爰審酌被告等七人均年屬青壯，被告辛○○、丁○○、甲○○、癸○○、卯○○
    、辰○○等六人竟不思正當經營事業，而以金錢借貸，預設苛酷條件供需款濟急
    之不特定人洽借現金，剝奪經濟弱者，牟取暴利，所生破壞社會經濟秩序匪淺，
    惟被告癸○○、辛○○係實際經營者，被告卯○○、辰○○僅係出資者，被告丁○○、甲○○則是受僱者，另被告等七人於借款人未能按期繳息還本時，竟出之
    以強暴手段追索，惡性嚴重，及其等犯罪後均避重就輕，飾詞掩過，顯無悔意，
    所為危害社會治安非輕等一切情狀，分別量處主文第二項至第六項所示之刑，或
    並定其應執行之刑，以示懲儆。又扣案之盜拷己○○所使用○九○﹣○一三八五
    八號行動電話之序號及內碼之MOTOROLA牌行動電話二具，係被告癸○○所有，扣
    案之票號ＴＨ0000000號、ＴＨ0000000號本票二張及空白本票一
    本，均係被告辛○○所有，皆據其等供明在卷（見第二○五一九號偵卷第二十二
    頁、第九二三號偵卷第十頁反面），因上開物品係供被告犯罪所用或預備之物及
    犯罪所得之物，爰依刑法第三十八條第二款、第三款之規定宣告沒收。至扣案之
    鐵棍二支尚無證據證明與本案犯罪有關，亦實非違禁物，故不併予諭知沒收。另
    被害人寅○○所有遭強行取走之物及徐美榮借貸時供擔保之物，已於警訊時發還
    ，此有贓物認領收據二紙附卷可稽（第二○五一九號偵卷第六十三頁、第六十四
    頁），爰不另為發還之諭知。
五、本件原審法院檢察署檢察官公訴意旨另以：被告癸○○、卯○○、辰○○、辛○○、丁○○、戊○○、甲○○等人因未尋獲徐美榮，乃強取被害人寅○○身上之
    玉手鐲等財物，故認其等又共犯懲治盜匪條例第五條第一項第一款之強盜罪行，
    並認此與被告等七人所犯上開各罪間亦有方法結果之牽連關係云云。公訴人認被
    告等七人涉犯有此部分罪嫌，無非以被害人寅○○之指訴，及被害人寅○○與被
    告等七人間並無債務關係，且身上金飾復遭強取之事實等，資為其論據。按犯罪
    事實應依證據認定之，無證據不得推定其犯罪事實；又不能證明被告犯罪者，應
    諭知無罪之判決，刑事訴訟法第一百五十四條及第三百零一條第一項分別定有明
    文。又共同正犯之所以應對其他共同正犯所實施之行為負其全部責任，以就其行
    為有犯意之聯絡為限，若他犯所實施之行為，超越原計劃之範圍，而為其所難預
    見者，則僅應就其所知之程度，令其負責，未可概以共同正犯論，此最高法院著
    有五十年臺上字第一○六○號判例可稽。又告訴人之告訴，係以使被告受刑事追
    訴為目的，是其陳述是否與事實相符，仍應調查其他證據以資審認，最高法院亦
    著有五十二年臺上字第一三○○號判例可稽。被告癸○○、卯○○、辰○○、辛○○、丁○○、戊○○、甲○○等七人，均堅決否認有共同強盜被害人寅○○財
    物之犯行，被告癸○○、卯○○、辰○○三人辯稱：渠等到達臺中市○○路徐美
    榮住處後，因未能尋獲，已隨即先行離去，至於寅○○身上財物遭取走一節與渠
    等無涉等語；被告辛○○、丁○○、戊○○、甲○○四人則以：被害人寅○○除
    係徐美榮借款時之保證人外，寅○○復自行將金飾交予辛○○，以擔保還款之誠
    意，且渠等均未使用不法腕力取得上開物品等語置辯。經查：
  (一)被害人寅○○自警訊起迄本院審理期間，均僅指訴身上金飾、證件等物品，係遭
    被告辛○○該組人員取走，並未就被告癸○○、辰○○及卯○○三人有何不法舉
    措予以指訴，縱經原審法院當場命其指認亦係如此。又被害人寅○○所有遭取走
    之物均係在被告辛○○所有ＮＩ﹣六三七六號自用小客車內取出，且被告辛○○
    等該組人員亦表示此與被告癸○○該組人員無涉，顯見該部分係被告辛○○、丁○○、戊○○、甲○○四人所共同另行起意之獨立犯意，並非在原共同所為非法
    剝奪人行動自由、傷害之犯意聯絡範圍之內，此外，本院復查無其他積極確切之
    證據足以證明被告癸○○、辰○○及卯○○三人，確有公訴人所指此部分強盜犯
    行，揆諸首揭說明，既不能證明被告癸○○、辰○○及卯○○三人犯罪，原應諭
    知無罪之判決，惟因公訴人認此部分與其等前揭所犯非法剝奪人行動自由、傷害
    等罪間有牽連犯之一裁判上一罪關係，爰不另為無罪之諭知，附此敘明。
  (二)另被害人寅○○亦於警訊時，明白陳稱：是伊女兒徐美榮向他們借錢，伊作保，
    但伊沒向他們借錢等語，核與徐美榮於原審法院審理時所證情節相符，再參酌扣
    案之ＴＨ0000000號本票上亦有寅○○之署押、指印於其上，故其為徐美
    榮借款時之擔保人應無疑義。查刑法上強盜罪，以有為自己或第三人不法所有之
    意圖為構成要件之一，若奪取財物係基於他種目的，而非出於不法所有之意思者
    ，縱其行為違法，要不成立強盜罪，最高法院著有二十一年上字第一八號判例足
    稽。今被告辛○○等人雖以不法腕力強取被害人寅○○身上之前揭物品，已屬非
    法剝奪人行動自由罪中之一部，已如前述，然依上情，被告張家華四人會為此行
    為應係以被害人寅○○曾在徐美榮本票上簽名、捺指印為擔保，且因嗣後徐美榮
    屆期無力還款，被告辛○○、丁○○、甲○○、戊○○始轉向其催款，並強迫其
    再簽下與原擔保金額相同（三十萬元）之本票一紙，是被告辛○○、丁○○、甲○○、戊○○縱係以強暴方式取走被害人寅○○身上之物，亦係基於轉向擔保人
    催債之目的而為，主觀上尚無不法所有之意圖存在可言。此外，被告辛○○、丁○○、甲○○、戊○○將上開物品取走後，即將之置於ＮＩ﹣六三七六號自用小
    客車內，並未將之變現花用，且於釋放被害人寅○○時交二百元予其坐計程車之
    用（見原審卷(一)第八十九頁），以及雙方約定八十四年十二月六日下午一時三十
    分，由被害人寅○○帶徐美榮至臺中市○○路八一六空軍醫院門前還錢等情以觀
    ，被告辛○○、丁○○、戊○○、甲○○等所辯：取物係為質押，作為擔保等語
    ，尚屬可採。此外，本院復查無其他積極確切之證據足以證明被告辛○○、丁○○、戊○○、甲○○四人確有公訴人所指此部分強盜犯行，揆諸首揭說明，既不
    能證明被告辛○○、丁○○、戊○○、甲○○四人犯罪，原應諭知無罪之判決，
    惟因公訴人認此部分與其等所犯前揭非法剝奪人行動自由、傷害等罪間有牽連犯
    之裁判上一罪關係，故亦不另為無罪之諭知，附此敘明。
乙、無罪部分：
壹、本件原審法院檢察署檢察官公訴意旨另以：被告戊○○與被告辛○○、丁○○、
    甲○○共同於八十四年十一月二十六日下午二時許，以每萬元十天一期利息二千
    五百元計算，貸款給徐美榮十萬元，並扣除頭期利息二萬五千元。另被告卯○○
    係成年人竟與未滿十八歲之少女甲ＯＯ（年籍詳卷，已另案由本院以八十五年度
    少上訴字第三六號刑事判決判處有期徒刑三年六月確定）共同意圖為自己不法之
    所有，由被告卯○○教導甲ＯＯ使用ＦＭ２安眠藥，再由甲ＯＯ於八十四年十二
    月三十一日上午零時三十分許，在臺中市○○路藉搭計程車之機會，指定計程車
    司機丑○○前來搭載，於行車途中將預藏之ＦＭ２安眠藥摻入礦泉水中供丑○○
    飲用，丑○○藥性發作時，甲ＯＯ即將其引誘至臺中縣大里市○○路二號亞士頓
    汽車旅館，趁丑○○昏睡不能抗拒之際，強盜其身上財物，計有現金一萬八千元
    、丑○○國民身分證一枚、中國信託商業銀行股份有限公司（下稱中國信託銀行
    ）聯合信用（蓮花）卡一張、○九○﹣四九○二七三號新力牌行動電話一具等財
    物，得手後甲ＯＯ離開該旅館，旋在台中縣大里市過南門橋益民路旁便利商店前
    ，將上開行動電話交予被告卯○○，並與之朋分前開現金花用，甲ＯＯ另獨自將
    前開信用卡持往臺中市西區之三商百貨公司等地連續盜刷九次，合計五萬零五十
    九元。嗣經警於八十五年一月二日晚間八時許，在臺中市○○區○○路三段一○
    八號摩根西餐廳查獲甲ＯＯ，並扣得前揭信用卡一張、剩餘贓款三千元（均已由
    丑○○領回）。並於同年月三日上午四時許，循線在台中市○○路貴田賓館客廳
    查獲被告卯○○，並於其身上查獲其所有未使用完之ＦＭ２安眠藥二顆。因認被
    告戊○○涉有刑法第三百四十五條之常業重利罪嫌，另被告卯○○亦另犯有懲治
    盜匪條例第五條第一項第一款之強盜罪嫌等情。
貳、按犯罪事實應依證據認定之，無證據不得推定其犯罪事實，刑事訴訟法第一百五
    十四條定有明文。又認定不利於被告之事實，須依積極證據，苟積極證據不足為
    不利於被告事實之認定時，即應為有利於被告之認定，更不必有何有利之證據；
    復按共同被告不利於己之陳述，固得採為其他共同被告犯罪之證據，惟此項不利
    之陳述，須無瑕疵可指，而就其他方面調查，又與事實相符，始得採為其他共同
    被告犯罪事實之認定（最高法院三十年上字第八一六號、四十六年台上字第四一
    九號判例參照）。
、本件公訴人認被告戊○○涉有常業重利罪嫌，無非以被害人徐美榮、寅○○、乙○○之指訴等，資為其論據，但訊之被告戊○○始終堅決否認有前揭常業重利犯
    行，辯稱：渠並未出資與被告辛○○共同經營地下錢莊，而今無端涉入本案係因
    八十五年十二月五日當天，渠至被告辛○○經營之寵物店內聊天，被告辛○○告
    知其朋友欠錢，乃邀渠一同前往寅○○住處找徐美榮，而遭警逮捕，皆屬誤會等
    語。經查：(一)被告辛○○於原審法院調查時已坦稱僅係渠一人拿錢出來經營地下
    錢莊，被告戊○○是渠朋友，只於本件被查獲前一天，渠邀他向徐美榮討債而己
    等語（見原審卷(一)第六十三頁、二五一頁正、反面）。(二)被告甲○○於警訊中供
    稱：「：：：我現於台中市○○路○段一九八號受僱於辛○○，負責向人收帳。
    我負責聽辛○○之指示向不特定之人收取辛○○經營地下錢莊放高利貸之利息。
    」、「丁○○比我早在辛○○經營之寵物店內工作，：：：所以他當然知道辛○○經營地下莊錢放高利貸。」等語（見第九二三號偵卷第十二頁反面、十三頁）
    ，並未未指被告戊○○參與經營地下錢莊。另被告丁○○於警訊時雖供稱：被告
    戊○○常在被告辛○○所營小瓜子寵物店出入云云，但其亦供稱：被告戊○○是
    否為股東渠不清楚等語（見第二○五一九號偵卷第四十一頁），再被告甲○○、
    丁○○亦均坦認僅係其等持款貸予乙○○、徐美榮二人，並收取利息（見第九二
    三號偵卷第十二頁反面、十四頁反面；第二○五一九號偵卷第四十一頁），核與
    乙○○、徐美榮證述之情節相符（見第九二三號偵卷第十九頁反面、第二○五一
    九號偵卷第五七－一頁）。(三)被告戊○○雖於八十四年十二月五日與被告辛○○
    一同出面欲向徐美榮、寅○○索討債務，此固據被害人寅○○指述在卷，且於警
    方逮捕被告辛○○等人後，並至台中市○○路○段一九八號小瓜呆寵物店搜索時
    ，亦係經被告戊○○主動提出上開寅○○之皮包，始順利取出寅○○遭取走之右
    揭物品，但此是因被告辛○○打電話予被告戊○○要其提出該等物品之故，此可
    由被告戊○○於警訊中即供稱：「：：今日十六時許，辛○○打電話叫我將置於
    ＮＩ－六三七六自小客上之寅○○所有之皮包拿到台中市○○路○段一九八號，
    我即將該皮包交予警方，並隨同至貴組」等語（見第二○五一號偵卷第四十六頁
    ），而被告辛○○亦於警訊中供稱：「我於八十四年十二月六日十六時許以電話
    連絡戊○○將我所駕ＮＩ－六三七六號自小客車內之寅○○所有之玉鐲壹個：：
    ：在我現住地交予警方」等語（同上偵卷第三十八頁）觀之自明，此並不足以明
    被告戊○○參與被告辛○○所經營之地下錢莊。此外，又查無其他積極證據足以
    認定被告戊○○確有上述常業重利犯行。
肆、本部分公訴人認被告卯○○涉有強盜罪嫌，無非以少女甲ＯＯ之供述，並有自被
    告卯○○身上查獲之二顆ＦＭ２藥丸可證，為其依據。然訊據被告卯○○始終堅
    詞否認有教導少女甲ＯＯ使用ＦＭ２安眠藥，再由甲ＯＯ利用右揭時、地搭計程
    車之機會，指定丑○○前來搭載，於行車途中將預藏之ＦＭ２安眠藥摻入礦泉水
    中供丑○○飲用，於丑○○藥性發作之際，將其引誘至旅館，趁丑○○昏睡不能
    抗拒之際，強盜其身上財物之事實，辯稱：係甲ＯＯ挾怨報復，因其曾向渠說要
    到渠公司上班，否則即要借其五萬元。渠說要帶其去臺北找朋友幫忙，因為等太
    久，其生氣就先走了。又渠身上之ＦＭ２安眠藥，係渠曾向甲ＯＯ表示太忙睡不
    著，而甲ＯＯ交予渠幫助睡眠的，且甲ＯＯ渠認識之前即有吸ＦＭ２習慣，甲○
    Ｏ犯案所用之ＦＭ２藥丸絕非渠所提供等語。經查：(一)少女甲ＯＯ於八十五年一
    月二日在警訊初訊時，先則否認有在礦泉水摻入ＦＭ２藥丸迷昏丑○○，再予強
    盜財物之行為，且謂：該等信用卡等物係丑○○對伊動手動而拿給伊，另因綽
    號「彼得」之被告卯○○之前曾問伊有無大哥大，並向伊借過錢，伊才將向丑○○取得之大哥大及現金一萬八千元交予被告卯○○等語（見第一九號偵卷第十一
    反面、十二之一頁），但嗣其於八十五年一月三日在警局複訊時又改稱：是綽號
    「彼得」之被告卯○○強逼伊做的，且「彼得」告訴伊，台中市○○路、原子街
    「必安藥局」買ＦＭ２安眠藥放入飲料或開水給客人吃，再強盜其身上財物，大
    哥大及現金都被「彼得」拿走云云（見同上偵卷第十四頁反面、十五頁），後於
    八十五年五月二日少女甲ＯＯ在其所犯強盜案之一審法院少年法庭審理中，少女
    甲ＯＯ又改稱：「（安眠藥是）卯○○給我的，他並沒有指使我如何使用，他說
    我要吃的話可以吃」等語（見臺灣臺中地方法院八十五年少訴字第三三號案卷第
    二十頁），前後供述不一，自難遽採。(二)於本院審理中證人丙○○到庭結證稱：
    甲ＯＯ是八十四年十一月間巨蠍座酒店開店時就在該店任公關公主，被告卯○○
    是一個月後才去該店，而甲ＯＯ平日即有服用ＦＭ２之情形，且曾在八十四年十
    一月中、下旬左右因吃ＦＭ２而鬧事等語（見本院卷第九十八頁反面），足證甲○Ｏ在認識被告卯○○之前即已知自行購買ＦＭ２，是甲ＯＯ於警訊時供承係被
    告卯○○告知伊何處可購得ＦＭ２乙節，即有不實。(三)又證人林美婷於本院調查
    復到庭結證稱：伊於八十四年十二月三十日即與被告卯○○至台北市並同住火車
    站附近某飯店，翌日被告卯○○又陪伊回台北縣三芝鄉老家帶伊女兒到台北市○
    街，是日晚上再同宿台北市之飯店，至八十五年一月一日晚上九時許才又同返台
    中市，期間被告卯○○均與伊在一起等語（見本院卷第九十九頁正、反面），則
    甲ＯＯ又何能於八十四年十二月三十一日上午將其強盜自丑○○之大哥、現金在
    台中縣大里市過南門橋益民路旁交予被告卯○○﹖(四)再甲ＯＯ既供認其用以迷丑
    ○○昏之ＦＭ２係其所自購，則被告卯○○於為警逮獲時雖亦經警自其身上扣得
    ＦＭ２二顆，但此並無法證明該等ＦＭ２藥丸係用以犯上開強盜罪行。除此，復
    查無其他確切證據足認被告卯○○確有本部分強盜犯行。
伍、被告戊○○所犯非法剝奪人行動自由罪行與其被訴本部分常業重利罪行，並無方
    法結果之牽連關係，已如上述。另被告卯○○等七人被訴強取被害人寅○○之玉
    手鐲等財物，實係強制行為，且被告卯○○之該部分行為既經本院認為罪嫌不足
    ，有如前，自與其本部分行為無連續犯裁判上一罪關係。故本院既查無其他積
    極確切證據足以證明被告戊○○、卯○○有本部分被訴之犯行，揆諸前揭判例及
    條文意旨，自均應諭知其等本部分無罪之判決，以示審慎。
陸、按刑事確定判決，祇就該案被告所認定之事實（亦即法院之判斷內容）有既判力
    ，除具有再審原因外，不得再有所爭執。而對另案審理之其他被告並無拘束力。
    因而刑事法院另案審理共犯時，仍應依法調查有關之犯罪證據，就其所得心證而
    為判斷，不得以其他共犯刑事確定判決所為之證據判斷及事實認定，遽採為其判
    決之基礎，即屬調查證據結果，為相異之判斷，仍非法所不許（最高法院七十三
    年度台上字第六一二三號刑事判決意旨參照），是甲ＯＯ強盜丑○○財物之行為
    雖經本院另案以八十五年度少上訴字第三六號刑事判決判處有期徒刑三年六月，
    並經最高法院以八十七年度台上字第三五七二號判決駁回其上訴確定，且該判決
    亦認定甲ＯＯ與被告卯○○共犯本部分強盜罪行，業經本院調取該案卷審認屬實
    ，並有該案本院判決書影本乙份附卷可參（見原審卷(三)第二十七頁），但該案判
    決僅以甲ＯＯ片面之指訴為其認定依據，並未審酌甲ＯＯ對被告卯○○有否涉犯
    該案之供述前後並不一致及證人林美婷、丙○○之前述證詞，是本院自得依調查
    證據結果，為相異之判斷，附此明。
丙、被告癸○○、辰○○經合法傳喚，無正當理由均未於本院審判期日到庭，爰不待
    其等陳述逕行判決。
據上論斷，應依刑事訴訟法第三百六十九條第一項前段、第三百六十四條、第三百七
十一條、第三百零一條第一項、第二百九十九條第一項前段，刑法第二十八條、第五
十六條、第二百十六條、第二百二十條第二項（修正前第二百二十條）、第二百十條
、第二百七十七條第一項、第三百零二條第一項、第三百三十九條第二項、第三百四
十五條、第五十五條、第五十一條第五款、第三十八條第一項第二款、第三款，罰金
罰鍰提高標準條例第一條前段，判決如主文。
本案經檢察官壬○○到庭執行職務。
中      華      民      國    八十九     年       一      月   二十六   日
                                  臺灣高等法院臺中分院刑事第三庭
                                        審判長法  官  方  艤  駐
                                              法  官  王  德  麟
                                              法  官  吳  信  銘
右為正本係照原本作成。
（除被告戊○○對其被訴常業重利部分、被告卯○○對其被訴強盜丑○○財物部分各
不得上訴外，其餘均得上訴）。
如不服本判決應於收受送達後十日內向本院提出上訴書狀，其未述上訴之理由者並
得於提起上訴後十日內向本院補提理由書（均須按他造當事人之人數附繕本）。
                                              書記官  柯  孟  伶
中      華      民      國    八十九     年       一      月   二十八   日
附錄本罪論罪科刑法條：
刑法第二百十六條
行使第二百十條至第二百十五條之文書者，依偽造、變造文書或登載不實事項或使登
載不實事項之規定處斷。
刑法第二百二十條第二項（修正前第二百二十條）
在紙上或物品上之文字、符號，依習慣或特約，足以為表示其用意之證明者，關於本
章之罪，以文書論。
刑法第二百十條
偽造、變造私文書，足以生損害於公眾或他人者，處五年以下有期徒刑。
刑法第二百七十七條第一項
傷害人之身體或健康者，處三年以下有期徒刑、拘役或一千元以下罰金。
刑法第三百零二條第一項
私行拘禁或以其他非法方法，剝奪人之行動自由者，處五年以下有期徒刑、拘役或三
百元以下罰金。
刑法第三百三十九條第二項
以前項方法得財產上不法之利益或使第三人得之者，亦同。
刑法第三百四十五條
以犯前條之罪為常業者，處五年以下有期徒刑，得併科三千元以下罰金。
                                                                        Ｈ


司法院資訊處製作；財團法人民間司法改革基金會備份。
